臺灣高等法院民事判決　　　　　　　　　 93年度上字第619號
上　訴　人　廣格興實業有限公司
法定代理人　李秋山
上　訴　人　甲○○
共　　　同
訴訟代理人　周幸樺律師
被　上訴人　乙○○
　　　　　　丙○○○
共　　　同
訴訟代理人　洪明聰律師
複　代理人　許國瑛
上列當事人間侵權行為損害賠償事件，上訴人對於中華民國93年
5月11日臺灣板橋地方法院91年度重訴字第729號第一審判決提起
上訴，經本院於94年4月19日言詞辯論終結，判決如下：
    主  文
原判決主文第2項關於命上訴人連帶給付被上訴人丙○○○超過
新台幣玖拾肆萬伍仟佰陸拾柒元本息部分及該部分假執行之宣告
，暨訴訟費用之裁判均廢棄。
上開廢棄部分，被上訴人丙○○○在第一審之訴及其假執行之聲
請均駁回。
其餘上訴駁回。
第一審 (除確定部分外)、第二審訴訟費用，由被上訴人丙○○
○負擔32%，餘由上訴人連帶負擔。
    事實及理由
一、被上訴人起訴主張：緣民國（下同）89年10月30日晚上9時
    許，於國道3號公路北向44公里300公尺處發生車禍，原審共
    同被告葉家昇與上訴人甲○○分別駕駛原審共同被告銓運汽
    車股份有限公司（下稱銓運公司）所有S5-232號及上訴人廣
    格興實業有限公司（下稱廣格興公司）所有RV-290號拖吊車
    至現場執行拖吊作業時，未依規定擺設明顯完整之警示標誌
    ，致同日晚上9時10分許被害人即被上訴人丙○○○之女蘇
    卿渼駕駛車號CH-4969號自小客車行經該處，煞車不及而撞
    上前開RV-290號拖吊車之車尾，車輛嚴重損壞，蘇卿渼並受
    有顱骨骨折併顱內出血之傷害，送醫後不治死亡。前開原審
    共同被告葉家昇及上訴人甲○○之行為，均經臺灣板橋地方
    法院各判處有期徒刑5月在案。原審共同被告葉家昇為銓運
    公司之受僱人、上訴人甲○○為廣格興公司之受僱人。蘇卿
    渼之醫療費及殯葬費均由被上訴人乙○○支出等情，爰依民
    法第184條前段、第188條第1項、第192條及第194條等規定
    ，求為命上訴人甲○○、廣格興公司及原審共同被告葉家昇
    、銓運公司連帶給付被上訴人乙○○新臺幣（下同）521,46
    0元（包括醫療費460元及殯葬費521,000元）、被上訴人丙
    ○○○10,766,133元（包括扶養費766,133元及精神慰撫金
    10,000,000元），及均自起訴狀繕本送達翌日起至清償日止
    按年息5%計算之利息之判決。原審判決命上訴人甲○○、廣
    格興公司應連帶給付被上訴人乙○○255,230元、被上訴人
    丙○○○2,945,567元，及均自90年10月17日起至清償日止
    之法定遲延利息，並依兩造之聲請，為准、免假執行之宣告
    ，而駁回被上訴人其餘之請求。被上訴人就其等敗訴部分並
    未聲明不服，已告確定，上訴人則就其等敗訴部分聲明不服
    ，提起上訴。被上訴人並於本院聲明上訴駁回。
二、上訴人則以：上訴人甲○○於本件事故發生前，已在系爭拖
    吊車後方擺設交通錐，並開啟施吊車車頂上之黃色警示燈，
    藉以提醒後方車輛注意車前狀況，詎蘇卿渼於雨夜駕駛自小
    客車時，未減速慢行，且未充分注意車前狀況，以致失控追
    撞系爭拖吊車，受有頭部顱骨骨折並顱內出血致死，上訴人
    甲○○並無任何過失可言，上訴人廣格興公司自無庸負連帶
    賠償責任。被上訴人丙○○○於88年至90間之利息所得及股
    利憑單收入，即高達數萬元，且91、92年間之薪資所得亦高
    達1,905,600元，是否合於民法第1117條第1項「不能維持生
    活」之要件，即非無疑，且被上訴人丙○○○早遷居於高雄
    市，而非居住於臺北市，卻請求每月25,000元之扶養費，顯
    屬過高。被上訴人丙○○○請求之精神慰撫金亦過高等語，
    資為抗辯，並於本院聲明：(一)原判決不利於上訴人部分廢棄
    。(二)被上訴人在第一審之訴及假執行之聲請均駁回。
三、查被上訴人丙○○○之女即被害人蘇卿渼於89年10月30日晚
    上9時10分許，駕駛車號CH-4969號自小客車行經國道3號公
    路北向44公里300公尺處，追撞由上訴人甲○○駕駛而停放
    於路中之RV-290號拖吊車，致蘇卿渼受有頭部顱骨骨折並顱
    內出血致死。上訴人甲○○係受僱於上訴人廣格興公司之駕
    駛人。被上訴人丙○○○為18年1月15日出生，依據內政部
    編製之89年度台閩地區簡易生命表平均餘命為12.83年，且
    已領取強制汽車責任保險之保險金1,400,000元。至被害人
    蘇卿渼之醫療費及殯葬費則由被上訴人乙○○支出等事實，
    有被上訴人提出之醫療費用收據、殯葬設施使用費收據、收
    據、感謝狀、喪葬費用明細表、
    易生命表、道路交通事故調查報告表等件附卷（原法院90年
    度交重附民字第25號卷第12至16頁、原審卷第113、118、11
    9頁）可稽，且為上訴人所不爭執，堪信為真實。
四、被上訴人主張被害人蘇卿渼於前揭時、地駕車撞及上訴人甲
    ○○駕駛而停放於國道3號公路北向44公里300公尺處之RV-2
    90號拖吊車傷重致死，上訴人甲○○對於本件事故之發生，
    確有過失，被上訴人乙○○因蘇卿渼車禍受傷送醫診治計付
    醫藥費460元，又蘇卿渼死亡後，亦支出殯葬費521,000元；
    被上訴人丙○○○為死者蘇卿渼之母，得請求扶養費766,13
    3元、精神上慰撫金10,000,000元等情，上訴人則以前揭情
    詞置辯。經查：
  (一)茲先就上訴人甲○○、廣格興公司應否負侵權行為責任論之
    ：
  1.上訴人甲○○於警訊中供稱，當時其駕駛乙車，車主為上訴
    人廣格興公司；並無高速公路特約之合格證件；當時到達現
    場時發現有2部自小客車發生追撞事故，並佔用內線車道；
    當時將駕駛乙車停放在事故現場後方約10公尺距離；其有於
    拖吊車警示燈打亮，並於其拖吊車後方擺置有6個安全錐，
    安全錐往後擺放60至70公尺距離，當時安全錐係擺放在內側
    車道，其於擺放好安全錐後約5分鐘，丙車即由中內車道往
    內側撞到其所駕駛之拖吊車車尾；當時事故現場前方內側車
    道有施工封閉，該施工封閉內側車道並無警示標誌，只有1
    個電動假人在內側車道操作，惟並非很明顯，當時現場並無
    任何施工人員在場等語在卷（台灣板橋地方法院檢察署89年
    度相字第1269號卷第6頁至第8頁），再者上訴人甲○○於偵
    查中亦供稱，其為拖吊車司機，當時係因原審共同被告葉家
    昇接到通報，故趕至現場；嗣當時駕駛拖吊車適巧經過現場
    ，故前往幫忙擺放圓錐筒；到達現場時已有兩部車輛追撞，
    因而停在原審共同被告葉家昇之拖吊車後面；其與國道高速
    公路工程局並無特約；於肇事地點前60公尺處有擺放6個圓
    錐筒之停車標誌，且車上亦有警示燈等語明確（前揭相驗卷
    第27頁、第28頁、第127頁反面、第128正面）。而原審共同
    被告葉家昇於警訊中供稱，其為高速公路上之拖吊修護車，
    車主為銓運公司，案發前之當晚9時許，經車上之無線電得
    知44公里北上有交通事故，遂駕駛甲車前往現場，嗣於到達
    事故現場時，便將其上開拖吊車停於事故車輛後約10公尺遠
    距離。到達現場時，警示燈有閃爍並鳴警報器，且下車持指
    揮棒警戒指揮，等警方至現場處理後要將事故車輛拖離現場
    ；嗣於到達現場約過1分鐘後，另外1輛乙車亦到達現場，並
    停在其上開拖吊車後方，隨後其本人即與乙車駕駛即上訴人
    甲○○一起至上訴人甲○○前揭拖吊車後方擺設圓錐筒，共
    擺設6個，當其擺設至第6個圓錐筒時，即發現丙車由內側車
    道變換至中內車道並聽到一聲煞車聲，待其回頭見到那丙車
    即打橫撞到乙車車尾，致該乙車再推撞到其所停放之上開甲
    車車尾因而肇事。當時其有打開其前開拖吊車之黃色燈與警
    鳴器；嗣丙車撞及乙車後，隨即以其拖吊車上之無線電通知
    警方；當時其擺設圓錐筒共6個，距離大約60公尺至70公尺
    遠等語（台灣板橋地方法院檢察署90年度偵字第10569號卷
    第9頁、第10頁）。次查上訴人甲○○之乙車既係停於甲車
    之後，則上訴人甲○○自應依規定作好安全防護措施，豎立
    明顯標誌，以促使其後方來車注意，以防止車禍發生之義務
    。按高速公路之交通事故，除依道路交通事故處理辦法處理
    外，並應對事故現場後方約100公尺處，豎立明顯標示，高
    速公路交通管制規則第28條第1款定有明文。至於交通錐，
    係用以輔助拒馬阻擋或分隔交通，在日間或行車速限低於每
    小時70公里以下之路段，其高度至少45公分；在夜間、高（
    快）速公路、行車速限每小時70公里以上之路段或須明顯指
    引處，其高度至少70公分。交通錐夜間使用時上端應安裝銀
    白色反光材料或反光導標。交通錐之顏色分全橙色及橙白相
    間斜紋兩種。必要時得增設筒型交通錐，其高度至少85公分
    ，橫斷面為圓型或近似圓型，底盤應較底部為寬並與筒身嵌
    成一體。筒身應水平環繞安裝各寬15公分至20公分之橙色及
    白色或銀白色反光材料，臨時突發危險情況路段應設置警告
    標誌，為道路交通標誌標線號誌設置規則第第141條、第22
    條第6款所明定。又查上訴人甲○○係受僱於上訴人廣格興
    公司之拖吊車司機，及上訴人甲○○係領有普通大貨車駕駛
    執照之汽車駕駛人等情，業據上訴人甲○○供明在卷，並據
    前揭道路交通事故調查報告表及各欄項目明細內容各乙份所
    載明，且有查詢公司資料、車號查詢車籍列印資料各乙紙在
    卷足憑（同上相驗卷第39頁至第40頁）；又與交通部臺灣區
    ○道高速公路局簽訂「國道高速公路車輛拖救服務協議書」
    之拖救廠商，且其所屬拖吊車輛經該局登記許可及查驗合格
    者，得在申請承辦之區段範圍內執行拖吊作業；而上訴人甲
    ○○所駕駛之前揭RV-290號拖吊車並非經上開國道高速公路
    局核准各等情，此有交通部臺灣區○道○○○路局，89年10
    月21日，管89字第23831號函乙紙在卷可證（同上相驗卷第
    52頁）。依前開高速公路交通管制規則第28條第1款之規定
    ，上訴人甲○○在上開發生交通事故現場處理執行拖吊業務
    時，自應注意在如事實欄所述之前開高速公路之交通事故現
    場後方約100公尺處，豎立明顯標誌，以促使一般駕駛人注
    意前方有交通事故發生，以預防危險之發生至明。
  2.又依道路交通事故調查報告表上事故現場圖及甲、乙、丙車
    之長寬記載數據觀之（相驗卷第14頁右下欄所示車長車寬欄
    ），自原審共同被告葉家昇與上訴人甲○○所擺設最後方之
    交通錐起算至甲車車頭共計有78.7公尺（即60〔最後交通錐
    至丙車右側〕＋1.6〔丙車車寬〕＋2.4〔丙車左側至乙車尾
    〕＋7.8〔乙車車長〕＋0.3〔乙車車頭至甲車車尾〕＋6.6
    〔甲車車長〕＝78.7公尺）；如另加算原審共同被告葉家昇
    與上訴人甲○○前述所稱距離如其前方肇事之曾柏勳所駕駛
    車牌號碼G4-2396號自小客車事故車輛後方之10公尺，亦不
    過88.7公尺，顯然未達於前揭高速公路交通管制規則第28條
    第1款所規定應在事故現場後方約100公尺處，豎立明顯標示
    之規定。再參諸道路交通標誌標線號誌設置規則第23條第4
    款規定：「警告標誌設置位置與『警告標的物』之起點之距
    離，應配合行車速率，自45公尺至200公尺為度，如受實際
    情形限制，得酌予變更。但其設置位置必須『明顯』，並不
    得少於安全停車視距」；原審共同被告葉家昇與上訴人甲○
    ○所駕駛之甲、乙車，係依序停於事故現場之後方欲執行拖
    吊業務，而且是上訴人甲○○所駕駛之乙車停放於原審共同
    被告葉家昇之甲車之後，已如前述；就此而言，則上訴人甲
    ○○所停放之乙車本身依現場情景以觀，應即為「警告標的
    物」，而原審共同被告葉家昇所停放之甲車至明。是若以上
    訴人甲○○之乙車車尾起計算，原審共同被告葉家昇與上訴
    人甲○○所擺設之6個交通錐僅約64公尺之距離（即60〔最
    後交通錐至丙車右側〕＋1.6〔丙車車寬〕＋2.4〔丙車左側
    至乙車尾〕），由此足見上訴人甲○○之乙車既為「警告標
    的物」，而且上訴人甲○○之乙車又係停放在前開車禍現場
    之肇事路段，而有依前開規定於交通事故現場後方約100 公
    尺處，豎立明顯標誌，以促使一般駕駛人注意前方有交通事
    故發生，以預防危險之發生義務，業如前述；則其所擺放之
    上開交通錐僅約64公尺之距離，由此可見上訴人甲○○所擺
    放明顯標誌之上開交通錐之安全距離明顯不足。
  3.再依前述依道路交通事故調查報告表上事故現場圖，丙車之
    輪胎痕有16公尺長，其胎痕係自內側車道起偏至中內車道內
    ，而被害人蘇卿渼之丙車左側撞及上訴人甲○○之乙車尾部
    後，係橫向停於內側車道（車頭朝向中內車道）；另參照卷
    附之照片，丙車右前車輪下壓著同案共同被告葉家昇與上訴
    人甲○○所擺設之其中1個交通錐，而該只交通錐係紅色，
    並非全橙色及橙白色相間斜紋，其上端接近頂部僅有一節係
    深紅色，並未安裝銀白色反光材料或反光導標（同上相驗卷
    第129頁背面3張照片所示），益見上訴人甲○○所擺設被丙
    車壓於右前輪下之交通錐，與前開道路交通標誌標線號誌設
    置規則第141條所規定之『交通錐夜間使用時上端應安裝銀
    白色反光材料或反光導標。交通錐之顏色分全橙色及橙白色
    相間斜紋兩種。』不符，尚難認係合乎規定之明顯標誌。以
    上參證以觀，被害人蘇卿渼駕駛前揭丙車，原係行駛在內側
    車道，迨行至肇事路段，見狀閃避煞車不及，丙車先撞上由
    上訴人甲○○所擺設前揭不足安全距離（在事故現場後方88
    .7 公尺〔在乙車車尾後方僅約64公尺〕起擺設交通錐，而
    未達規定應在事故現場後方約100公尺處，豎立明顯標示）
    、且其中有未合規定、並不明顯之交通錐（係紅色，且上端
    未安裝銀白色反光材料或反光導標），並將之壓於右前輪下
    ，因丙車4輪摩擦係數失衡，失控打滑，致左側車身推撞前
    方停放之乙車車尾肇事。從而，上訴人甲○○於交通事故處
    理拖吊時，所擺設警告標示交通錐並不明顯、且安全距離不
    足，肇致本件車禍，其本身有違反前揭高速公路交通管制規
    則第28條第1款、道路交通標誌標線號誌設置規則第141條之
    規定甚明；且肇事當時並無不能注意之情事，上訴人甲○○
    竟疏未注意依前揭規定在事故現場後方約100公尺處，豎立
    明顯標示，肇致本件車禍發生，自難辭其過失之責。
　4.本件車禍經送台灣省台北縣區車輛行車事故鑑定委員會鑑定
    結果認為：甲○○駕駛拖吊車作業時未依規定完整擺設警告
    標號誌為肇事次因；葉家昇駕駛拖吊車無肇事因素等情，此
    有台灣省台北縣區車輛行車事故鑑定委員會，90年4月16日
    北鑑字第900209號函附之鑑定意見書各乙紙在卷可稽（同上
    相驗卷第108頁至第110頁）。雖本件車禍經台灣省車輛行車
    事故覆議鑑定委員會送覆議鑑定結果認為：甲○○與葉家昇
    均無肇事因素云云，有該覆議鑑定委員會91年1月30日，府
    覆議字第902698號函送之覆議意見書1紙在卷足憑（原法院
    90年度交訴字第81號刑事卷第261頁、第262頁）。惟查上開
    鑑定意見書認為上訴人甲○○無肇事因素一節，顯未慮及上
    訴人甲○○係將其乙車停放於甲車之後，依前揭說明，上訴
    人甲○○應依規定作好安全防護措施，豎立明顯標誌，以促
    使其後方來車注意，以防止車禍發生之義務；並依前開高速
    公路交通管制規則第28條第1款之規定，上訴人甲○○在上
    開發生交通事故現場處理執行拖吊業務時，自應注意在如事
    實欄所述之前開高速公路之交通事故現場後方約100公尺處
    ，豎立明顯標誌，以促使一般駕駛人注意前方有交通事故發
    生，以預防危險之發生。則上訴人甲○○因其所擺設上開安
    全距離不足、且不明顯之交通錐等情，已如前述；因上開覆
    議意見並未就此斟酌考慮，故覆議意見認為上訴人甲○○無
    肇事因素一節，自不足採。要之，上訴人甲○○於本件被害
    人蘇卿渼之車禍發生原因確有過失至明。雖本件被害人蘇卿
    渼於雨夜駕駛丙車，未減速慢行且未充分注意車前狀況，於
    本件車禍之發生同有過失，惟仍無解免於上訴人甲○○過失
    責任之認定，併此敘明。
  5.又被害人蘇卿渼確因本件車禍致其受有頭部外傷，致顱骨骨
    折併顱內出血不治死亡等情，亦經臺灣板橋地方法院檢察署
    檢察官督同法醫師相驗屬實，製有驗斷書、勘驗筆錄及相驗
    屍體證明書各乙紙在卷足憑（同上相驗卷第26頁、29頁、第
    32頁至第35頁），足見上訴人甲○○之過失行為與被害人蘇
    卿渼之死亡間，有相當因果關係，亦可確認。此外，上訴人
    甲○○之過失行為，亦經原法院及本院刑事庭認定無訛，判
    處上訴人甲○○有期徒刑5月在案，此有上開刑事判決（原
    審卷第5頁至第17頁、第51頁至第60頁）在卷可考，並經本
    院調取該刑事案件全卷審查無訛。
  6.按受僱人因執行職務，不法侵害他人之權利者，由僱用人與
    行為人連帶負損害賠償責任，民法第188條第1項前段載有明
    文。上訴人甲○○為廣格興公司之受雇人，被上訴人依據前
    開規定，請求上訴人甲○○、廣格興公司負連帶賠償責任部
    分，為有理由，應予准許。
  (二)次就被上訴人乙○○請求金額論之：
  1.醫藥費：被上訴人乙○○主張被害人死亡前曾送醫急救，伊
    支出醫藥費460元，並提出財團法人徐元智醫藥基金會附設
    亞東紀念醫院出具之醫藥費單據（原法院90年交重附民字第
    25號卷第12頁）為證，且為上訴人所不爭執，信屬實在，被
    上訴人乙○○此部分請求，洵屬有據，應予准許。
  2.殯葬費：按因故意或過失不法侵害他人權利者，負損害賠償
    責任；不法侵害他人致死者，對於支出殯葬費之人，應負損
    害賠償責任；民法第184條第1項、第192條第1項分別定有明
    文。被上訴人乙○○主張伊支出殯葬費共計521,000元，業
    據提出殯葬費設施使用費收據、委辦喪葬費明細表共4紙（
    同上卷第13頁至第14頁）佐證，惟其中：
  (1)支出毛巾9,000元部分係民間習俗回贈送奠儀者，非屬殯葬
    之必要費用，應予扣除。
  (2)支出出殯樂隊電子琴2,000元部分，亦非屬於殯葬費之必要
    支出，應予扣除。其餘支出之殯葬費510,000元（即5,210,
    000–9,000–2,000=510,000），依死者之身分、地位，生
    前經濟狀況，及國人習俗，核屬殯葬之必要費用，此為上訴
    人所不爭執，被上訴人乙○○此部分請求，亦屬正當，自應
    准許。被上訴人乙○○逾此部分之請求，則為無理由。
  (三)再就被上訴人丙○○○請求之金額審酌之：
  1.扶養費：不法侵害他人致死者，被害人對於第三人負有法定
    扶養義務者，加害人對於該第三人亦應負損害賠償責任。民
    法第192條第2項之規定載有明文。直系血親相互間之親屬，
    互負扶養之義務，受扶養權利者，以不能維持生活而無謀生
    能力者為限。有關無謀生能力之限制，於直系血親尊親屬，
    不適用之，民法第1114條、第1117條載有明文，則直系血親
    尊親屬以不能維持生活之情形，始得請求扶養費。經查被上
    訴人丙○○○為18年1月15日生，為被害人蘇卿渼之直系血
    親尊親屬，於蘇卿渼於89年9月18日死亡時，年齡為71歲，
    此有其
    可考，而被上訴人丙○○○於88年至90年間並無薪資所得，
    91年、92年薪資所得共為1,905,600元，此有稅務電子閘門
    財產所得調件明細表（本院卷第79頁至第95頁）在卷佐證，
    惟被上訴人丙○○○係因家人資助，始於91、92年有薪資所
    得，業據其陳明在卷（見本院卷第131頁），衡情被上訴人
    已年逾70歲，若無特殊原因，當鮮有人願以高薪聘僱，被上
    訴人之陳述，尚堪採信。此外被上訴人丙○○○並無固定收
    入，全賴子女扶養，此為上訴人所不爭執，即合於民法第11
    17條第1項「不能維持生活」之要件，而被害人蘇卿渼對被
    上訴人丙○○○負有法定扶養義務，被上訴人向上訴人請求
    負擔扶養費用，尚無不合。又查依內政部編印之89年台閩地
    區簡易生命表（原審卷第118頁、第119頁）所示，71歲女性
    之平均餘命為12.83年，自應以此為計算被上訴人丙○○○
    之可受扶養年限，此復為兩造所不爭執。再查被上訴人丙○
    ○○並主張伊與被害人蘇卿渼同住台北市，依行政院主計處
    編製之中華民國台灣地區家庭收支調查報告（原審卷第93頁
    至第96頁），89年平均每戶之消費支出為1,094,744元，以
    89年度都市化人口平均每戶3.54人，以此推算，每人每年之
    平均消費支出為309,250元（1,094,744÷3.54=309,250，元
    以下四捨五入，下同），平均每人每月支出為25,771元（30
    9,250÷12=25,771）等情，上訴人雖抗辯被上訴人自91年提
    起本件訴訟期間，均
    上訴人2人於93年4月21日提出民事準備書狀首頁地址欄之記
    載，被上訴人丙○○○似早已遷居高雄市○鎮區○○路10巷
    11號，則被上訴人丙○○○以平均每人每月支出為25,771元
    ，尚嫌過高，其既不住在台北市，以89年家庭收支調查報告
    （原審卷第123頁）所示，平均每戶每人每月之平均消費支
    出為15,256元，依霍夫曼公式扣除中間利息後，應為462,66
    3元（見原審卷第124頁計算式）云云。惟被上訴人丙○○○
    於90年10月5日與被上訴人乙○○具狀提起本件訴訟（刑事
    附帶民事訴訟）時，即記載台北市中正區○○○路○段150號
    5樓之6為其住所，並以該住所為收受送達地，此有上開起訴
    狀、送達證書（前揭附民卷第1頁、第32頁）在卷佐證，而
    上訴人等於原審提出答辯二狀（原審卷第102頁）、答辯狀
    （同上卷第138頁）亦均記載被上訴人丙○○○住址為「台
    北市○○○路○段150號5樓之6」，除前揭被上訴人丙○○○
    被上訴人丙○○○並不住在台北市內，且
    害人蘇卿渼在台北市共同生活，亦與常情無違，則被上訴人
    丙○○○既實際住在台北市計算其扶養費，自應以台北市平
    均每人每月支出25,771元為計算標準，上訴人上開辯解，自
    不足取。要之，被上訴人丙○○○請求以每月250,000元為
    其計算扶養費之基礎，洵屬有理，又其一次請求上訴人給付
    扶養費，自應扣除中間利息，依霍夫曼計算法扣除中間利息
    ，12.83年賠償係數為9.00000000，其所得請求之扶養費用
    為2,764,533元（25,000×12×9.00000000=2,764,533），
    另被上訴人丙○○○除被害人蘇卿渼外，尚有三子女，此有
    上開
    應由子女4人平均分擔，此部分金額即為691,133元（2,764,
    533÷4=691,133），被上訴人丙○○○此範圍內之請求，為
    有理由，亦應准許。逾此數額之請求，則為無理由。
  2.慰撫金：按不法侵害他人致死者，被害人之父、母、子、女
    及配偶，雖非財產上之損害，亦得請求賠償相當之金額，民
    法第194條定有明文。慰藉金係以精神上所受無形之痛苦為
    準，非如財產損失之有價額可以計算，究竟如何始認為相當
    ，自應審酌被害人及加害人之地位、家況、並被害人所受痛
    苦之程度、與其家屬之關係暨其他一切情事，定其數額。（
    最高法院48年度台上字第798號判例意旨參照），本件被害
    人蘇卿渼為被上訴人丙○○○之女，被上訴人丙○○○遭受
    喪女之痛，受有相當之精神上損害，自無可疑，其依上開規
    定請求精神慰撫金，核屬有據。查被害人蘇卿渼死亡時年僅
    35歲，經其母多方栽培，曾出國深造，返國後為新光醫院醫
    師，被上訴人丙○○○為日據時期裁縫學校畢業，為被害人
    之母，已年屆高齡71歲，正待親兒扶養承歡膝下，平日與被
    害人蘇卿渼互為依賴扶養，母女2人感情至為深厚，被上訴
    人丙○○○所受白髮人送黑髮人之痛苦，其等所受錐心之痛
    更非比尋常，被上訴人丙○○○現已無工作收入，有股票65
    筆；上訴人甲○○僅有國中畢業之學歷，未婚，家中尚有父
    母2人及兄弟姐妹5人，從事拖吊車駕駛工作，因工作量並不
    穩定，每月收入平均約16,000元，目前名下無任何不動產，
    僅有汽車乙輛；上訴人廣格興公司資本額3,000,000元，於
    93年6月25日起停業，此有公司基本資料查詢（本院卷第55
    頁、第56頁）、稅務電子閘門財產所得調件明細表（本院卷
    第58頁、第59頁、第79頁至第95頁），並經兩造各自陳明在
    卷。爰斟酌兩造身分、地位、經濟狀況、及被上訴人所受痛
    苦等情狀，被上訴人丙○○○請求精神慰撫金8,000,000 元
    ，尚嫌過高，應以4,000,000元為適當，逾此部分之請求，
    尚非有理由，自不應准許。
五、按行車因雨霧視線不清，均應減速慢行作隨時停車之準備，
    汽車行駛時應注意車前狀況，隨時採取必要之安全措施，為
    道路交通安全規則第93條第1項第3款後段、第94條第3項所
    明定。查本件被害人於上揭時間，駕車途經事發地點亦未注
    意因雨霧致視線不清，應減速慢行，作隨時停車之準備，且
    未注意車前狀況，隨時採取必要之安全措施，猶貿然自後方
    內側車道自南往北順向駛來，因上訴人甲○○於交通事故處
    理拖吊肇事車輛時，其所擺設之前述交通錐（圓錐筒）警告
    標示並不明顯、且安全距離不足，致使蘇卿渼駕駛車見狀閃
    避煞車不及，先撞上其中一個交通錐（圓錐筒），並將之壓
    於右前輪下，致失控打滑，使蘇卿渼所駕駛之車左側車身推
    撞前方停放之上訴人甲○○車右側車尾部分（上訴人甲○○
    之車再推撞及停放在原審共同被告葉家昇之車車尾），蘇卿
    渼所駕駛之車車輛因而受嚴重損壞，致蘇卿渼受有頭部外傷
    ，致頭部顱骨骨折併顱內出血，嗣經送院急救，延至89 年
    10月31日22時許不治死亡等事實，足認被害人蘇卿渼於雨霧
    視線不清之狀況，疏未注意車前狀況，亦未減速作隨時停車
    之準備，違反前開交通安全規則，對於本件車禍之發生，自
    與有過失，本件送請鑑定，台灣省台北縣區車輛行車事故覆
    議鑑定委員會、台灣省台北縣區車輛行車事故覆議鑑定委員
    會均同此認定，有該委員會北鑑字第900209號函、府覆議字
    第902698號函在卷可按（前揭相驗卷第108頁至第110頁、前
    揭原法院刑事卷第261頁、第262頁）在卷足稽，則上訴人抗
    辯被害人蘇卿渼就本件車禍之發生與有過失，至堪採信。按
    損害之發生或擴大，被害人與有過失者，法院得減輕賠償金
    額或免除之，民法第217條定有明文。被害人蘇卿渼疏於注
    意車前狀況，未減速作隨時停車之準備，致發生本件車禍，
    因認被害人蘇卿鎂就本件車禍之發生應負擔50%之過失比例
    。因此，被上訴人乙○○部分，經過失相抵後所得請求之金
    額為255,230元（510,460×50%=255,230）。被上訴人丙○
    ○○部分，經過失相抵後所得請求之金額為2,345,567元（
    4,691,133×50%=2,345,567）。
六、次按保險人依本法規定給付之保險金，視為加害人或被保險
    人損害賠償金額之一部分，加害人或被保險人受賠償請求時
    ，得扣除之，強制汽車責任保險法第30條定有明文。被上訴
    人丙○○○已領取強制汽車責任保險金共領取1,400,000元
    ，為兩造所不爭執（原審卷第134頁），仍屬保險人依強制
    汽車保險法規定所為給付，自應予扣除，經扣除1,400,000
    元之保險金後，被上訴人丙○○○所得請求之餘額為945,5
    67元（2,345,567–1,400,000=945,567）。
七、綜上所述，被上訴人乙○○、丙○○○本於侵權行為法律關
    係，被上訴人乙○○請求上訴人甲○○、廣格興公司連帶給
    付255,230元及自起訴狀繕本送達翌日（即90年10月17日）
    起至清償日止，按年息5%計算之利息；被上訴人丙○○○請
    求上訴人甲○○、廣格興公司連帶給付945,567元及自起訴
    狀繕本送達翌日（即90年10月17日）起至清償日止，按年息
    5%計算之利息，為有理由，應予准許。被上訴人逾此部分之
    請求，為無理由，不應准許。原審命上訴人甲○○、廣格興
    公司連帶給付被上訴人丙○○○超過945,567元本息部分，
    並依聲請為准免假執行之宣告，即有未洽，上訴意旨指摘原
    判決此部分不當，為有理由，爰由本院廢棄改判如主文第2
    項所示，至上開應准許部分，原審判命上訴人如數連帶給付
    ，並依兩造聲請命供擔保為准免假執行之宣告，核無不合，
    上訴意旨指摘原判決此部分不當，求予廢棄改判，為無理由
    ，應予駁回。
八、兩造其餘攻擊防禦方法及其他未經援用之證據，經斟酌尚無
    礙於本院前述之認定，無一一論究之必要。
九、據上論結，本件上訴為一部有理由，一部無理由，判決如主
    文。
中　　華　　民　　國　　94　　年　　5 　　月　　3 　　日
                  民事第16庭審判長法　官  黃騰耀
　　　　　　　　　　　      　　　法　官  黃莉雲
　　　　　　　　　　　      　　　法　官  許文章
正本係照原本作成。
甲○○、廣格興公司不得上訴。
被上訴人如不服本判決，應於收受送達後20日內向本院提出上訴
書狀，其未表明上訴理由者，應於提出上訴後20日內向本院補提
理由書狀（均須按他造當事人之人數附繕本）上訴時應提出委任
律師或具有律師資格之人之委任狀；委任有律師資格者，另應附
具律師資格證書及釋明委任人與受任人有民事訴訟法第466條之
一第一項但書或第二項（詳附註）所定關係之釋明文書影本。
中　　華　　民　　國　　94　　年　　5 　　月　　9 　　日
　　　　　　　　　　　　　　　　　書記官  陳明俐
附註：
民事訴訟法第四百六十六條之一（第一項、第二項）：
對於第二審判決上訴，上訴人應委任律師為訴訟代理人。但上訴
人或其他法定代理人具有律師資格者，不在此限。
上訴人之配偶、三親等內之血親、二親等內之姻親，或上訴人為
法人、中央或地方機關時，其所屬專任人員具有律師資格並經法
院認為適當者，亦得為第三審訴訟代理人。
